【裁判字號】    91,上,280
【裁判日期】    920709
【裁判案由】    返還所有物等
【裁判全文】
臺灣高等法院高雄分院民事判決  九十一年度上字第二八○號
      上  訴  人  甲○○
      訴訟代理人  朱育男律師
      複代理人    何曜男律師
      被上訴人    乙○○
右當事人間請求返還所有物等事件，上訴人對於中華民國九十一年十月二十五日臺灣
高雄地方法院九十一年度訴字第一一二二號第一審判決提起上訴，本院判決如左：
      主      文
上訴駁回。
第二審訴訟費用由上訴人負擔。
      事實及理由
一、被上訴人主張：系爭坐落高雄市○○區○○路二九六號房屋一、二、三樓全部及
    高雄市○○區○○路二九八號房屋一樓全部（下稱系爭房屋）為其所有，其並未
    授權他人出租，亦無表見代理之情，詎上訴人自民國九十年十月間起無權占用系
    爭房屋，並受有相當於租金之利益，爰依所有物返還請求權及不當得利之法律關
    係，求為命上訴人交還房屋，及自九十年十一月一日起至遷讓交還房屋之日止，
    按月給付新台幣（下同）十八萬元之判決（原審判命上訴人應將系爭房屋全部遷
    讓交還被上訴人，並應自九十年十一月一日起至遷讓交還上開房屋之日止，按月
    給付被上訴人四萬四千八百十九元，而駁回被上訴人其餘請求，被上訴人就敗訴
    部分未據聲明不服）。於本院聲明：上訴駁回。
二、上訴人則以：上訴人因信賴系爭房屋為田坤章所購，遂與之訂立租賃契約，且被
    上訴人未於上訴人裝潢房屋期間為反對之表示，田坤章又持有房屋所有權狀影本
    及房屋稅單，顯示被上訴人有以自己行為授與代理權之意思，應構成表見代理，
    且上訴人係依租賃關係占有房屋，並非無權占有等語，資為抗辯。於本院聲明：
    (一)原判決關於上訴人敗訴部分廢棄。(二)上開廢棄部分，被上訴人在第一審之訴及
    假執行之聲請均駁回。
三、查被上訴人主張系爭房地是被上訴人於八十九年十一月八日以買賣為原因而登記
    取得所有權，上訴人自九十年十月間起占用系爭房屋等情，已據其提出系爭房屋
    建物登記謄本二份、土地登記謄本一份為證（原審卷第五至八頁、二０至二一頁
    ），並為上訴人所不爭執，自堪信為真實。上訴人則辯稱：其因信賴系爭房屋為
    訴外人田坤章所購，遂與之訂立租賃契約，且被上訴人未於上訴人裝潢房屋期間
    為反對之表示，田坤章又持有房屋所有權狀影本及房屋稅單，顯示被上訴人有以
    自己行為授與代理權之意思，應構成表見代理，上訴人並非無權占有云云。
    ，本件應審究者為：(一)被上訴人可否請求上訴人遷讓返還系爭房屋？(二)被上訴人
    可否請求上訴人給付相當於租金之利益？金額為何？茲分述如下：
四、被上訴人可否請求上訴人遷讓返還系爭房屋？
  (一)被上訴人取得系爭房地之經過，為被上訴人之胞弟即訴外人田坤章於八十九年十
    一月間本欲以自已名義購買系爭房地，惟田坤章因尚有另筆七百五十萬元房屋貸
    款，且銀行又規定個人貸款額度不得超過三千萬元，故田坤章即商請以被上訴人
    為名義買受人，兼向台灣土地銀行辦理抵押貸款之借款人，田坤章則為借貸契約
    之連帶保證人，共向台灣土地銀行借貸二千七百萬元，並將購買之房地登記為被
    上訴人所有，雙方（被上訴人與田坤章）則約定系爭房地貸款本息、房屋稅、水
    電費等費用均由田坤章繳納，被上訴人原則上同意田坤章使用收益房地，並同意
    田坤章自八十九年十月份起至九十年十月間止將系爭房屋出租他人，租金由田坤
    章收取繳納貸款本息等事實，業經被上訴人陳明在卷，且為上訴人所不爭執，並
    經證人即被上訴人之弟田坤章與父親田金山等二人到庭證述綦詳（原審卷第五一
    、五二頁），復有系爭房地登記謄本、房屋稅繳款書、借據、銀行繳息收據及水
    電費繳納收據為證（原審卷第五五至六一頁）。惟田坤章自九十年間起因無法按
    期繳息，致被上訴人遭台灣土地銀行轉為催收戶，嗣經協調，台灣土地銀行同意
    貸款戶（被上訴人與田坤章）每月可先暫繳六萬元利息（同意緩期清償利息），
    迄九十一年八月份止，尚積欠本金二千六百九十四萬六千二百五十八元及利息二
    百三十二萬一千元乙節，已據被上訴人陳述在卷，復經原法院依職權向台灣土地
    銀行博愛分行函查屬實，有該行九十一年八月二十六日博放字第九一００二八九
    號函、借據及攤還明細表在卷足憑（原審卷第九九至一０二頁），顯示田坤章自
    九十年間起確實未依約繳息甚明。承上所述，田坤章既未能依約按期繳息，尚積
    欠台灣土地銀行高達二千多萬元本息，被上訴人既為借貸契約之借用人，本負有
    按期清償之責，今因田坤章未能依約繳息，屢遭銀行催討，衡情當無允許田坤章
    再自行出租房屋收取利息之理，是被上訴人主張其僅同意田坤章自八十九年十一
    月起至九十年十月底止出租房屋，自九十年十一月起因田坤章未能依約繳息，故
    不同意其繼續出租房屋等語，自為可採。
  (二)證人田金山與田坤章雖均證稱被上訴人同意上訴人承租系爭房屋等語，然因證人
    與被上訴人間就系爭房屋貸款與出租問題存有爭執，且田坤章於簽約時已向上訴
    人收取一年之租金支票（每月十八萬元），為歸避上訴人索回支票或對其請求債
    務不履行損害賠償，其證述難免偏頗，即觀之上訴人所稱：「被上訴人於九十年
    十月十幾號就碰到我，但他不知道我是老闆，九十年十月二十日被上訴人遇到我
    ，他約他弟弟田坤章及我一起於九十年十月二十三日在二九六號二樓我的辦公室
    商量租賃事宜，但田坤章及他爸爸叫我不要理他，被上訴人於九十年十月二十日
    左右就有拿所有權狀給我看，我有跟田坤章聯絡，田坤章叫我不要理他，他會處
    理，於九十年十月二十六日我們開幕，被上訴人說要存證信函給我」等語（本院
    卷第一二二頁），足見證人田金山與田坤章所稱被上訴人同意上訴人承租系爭房
    屋云云，尚不足採。
  (三)上訴人又辯稱被上訴人應負表見代理之責，無非係以田坤章曾將系爭房屋出租他
    人，而上訴人在簽訂系爭租約時，田坤章曾提出系爭房屋所有權狀影本及房屋稅
    單，且被上訴人明知上訴人承租房屋卻未在裝潢期間表示反對為其論據。惟查，
  按由自己之行為表示以代理權授與他人，或知他人表示為其代理人而不為反對之
    表示者，對於第三人應負授權人之責任，但第三人明知其無代理權或可得而知者
    ，不在此限，民法第一百六十九條定有明文。而民法第一百六十九條關於由自己
    之行為表示以代理權授與他人者，對於第三人應負授權人之責任之規定，原以本
    人有使第三人信為以代理權授與他人之行為，為保護代理交易之安全起見，有使
    本人負相當責任之必要而設，故本人就他人以其名義與第三人所為之代理行為，
    應負授權人之責任者，須以他人所為之代理行為，係在其曾經表示授與他人代理
    權之範圍內為其前提要件，最高法院四十年台上字第一二八一號判例參照；又民
    法第一百六十九條所謂知他人表示為其代理人而不為反對之表示者，以本人實際
    知其事實為前提，其主張本人知此事實者，應負舉證之責（最高法院六十八年台
    上字第一０八一號判例參照）。
  被上訴人雖同意田坤章自八十九年十月份至九十年十月份止出租系租房屋，惟前
    提需田坤章按期繳納貸款本息，是被上訴人應係有條件同意田坤章出租系爭房屋
    ，而田坤章自九十年間起未按時繳納貸款，被上訴人既為借款人，自應負清償責
    任，衡諸常情，被上訴人當不會再同意任由田坤章任意出租系爭房屋收受房租，
    已如前述，況且，田坤章亦明確證述其於簽訂系爭租賃契約時，未再徵詢被上訴
    人意見，而係以實際所有權人自居，自行將房屋出租予上訴人，有租賃契約書可
    稽（原審卷第二六至二八頁）。而上訴人與田坤章簽訂租賃契約時，明知房屋所
    有權狀及房屋稅單所載所有權人為被上訴人，田坤章並非系爭房屋之所有權人，
    竟未向被上訴人本人查證田坤章是否有出租房屋權限，即貿然與田坤章簽訂系爭
    租賃契約，此亦為上訴人所不爭執，其訂約過程顯有重大疏失。再者，被上訴人
    於九十年十月二十日上訴人裝潢期間，有向上訴人本人說房子是被上訴人的，被
    上訴人亦與上訴人相約十月二十三日與訴外人田坤章三方面溝通，結果田坤章及
    其父親田金山叫上訴人不用理會被上訴人，亦為上訴人所自承，如前所述。而上
    訴人開始營業（九十年十月二十七日）後數日，被上訴人立即於九十年十月二十
    九日以存證信函通知上訴人返還系爭房屋，有兩造不爭執為真正之高雄郵局第八
    四四六號存證信函及其回執影本為證（原審卷第九、一０頁），衡諸被上訴人在
    上訴人開始營業後即向上訴人催討房屋等情觀之，足認被上訴人於上訴人開幕前
    之裝潢期間即曾當面為反對之表示，然上訴人卻置之不理，以至於被上訴人在協
    調不成後即以存證信函通知上訴人，故上訴人辯稱被上訴人知其承租房屋，卻未
    在裝潢期間表示反對，遲至開幕後十幾天即九十年十一月初才向其催討房子云云
    ，自無可採。
  縱令被上訴人於上訴人裝潢期間未為積極反對之表示，惟亦無任何舉動或其他情
    事，足以間接推知其有同意田坤章出租系爭房屋之情事，不能僅以單純沉默之消
    極事實，即遽為推論被上訴人有默示同意田坤章出租房屋之情事，從而上訴人辯
    稱被上訴人有表見代理等情，洵屬無據。
  綜上，被上訴人既未以自己之行為表示以代理權授與他人，且被上訴人亦無法舉
    證證明被上訴人知他人表示為其代理人而不為反對之表示之事實；參以，田坤章
    係以自己名義與上訴人簽訂租約，並未表示代理之旨，揆諸上開說明，核與表見
    代理規定不符，上訴人辯稱被上訴人應依表見代理之規定負授權人之責乙事，核
    屬無據。
  (四)按所有人對於無權占有或侵奪其所有物者，得請求返還之，民法第七百六十七條
    定有明文。而物權具有絕對性及排他性；債權僅具有相對性，不具排他性，債之
    關係雖可作為占有本權，但此僅係對債之相對人而言，對於第三人則無主張之餘
    地。查被上訴人為系爭房屋之所有權人，有建物登記謄本為憑；而上訴人既未與
    被上訴人訂立租賃契約，自不能持其與債之相對人田坤章所簽訂之系爭租賃契約
    ，對被上訴人主張有權占有，屬無權占有甚明。從而，被上訴人本於所有權人之
    地位，依據民法第七百六十七條所有物返還請求權，訴請上訴人遷讓返還系爭房
    屋，為有理由，應予准許。
五、被上訴人可否請求上訴人給付相當於租金之利益？金額為何？
  (一)按無法律上之原因而受利益，致他人受損害者，應返還其利益；但依其利益之性
    質或其他情形不能返還者，應償還其價額，民法第一百七十九條第一項前段及同
    法第一百八十一條但書分別定有明文，而不當得利請求權人得請求之範圍，應以
    對方所受之利益為度。無權占有系爭房屋，可能獲得相當於租金之利益，為社會
    通常之觀念，亦有最高法院六十一年度台上字第一六九五號判例可資參照。又按
    城市地方房屋之租金，以不超過土地及其建築物申報總價額年息百分之十為限，
    並為租用基地建築房屋所準用，土地法第九十七條第一項、第一百零五條分別定
    有明文。所謂土地總價額，係以法定地價為準，土地法施行法第二十五條定有明
    文。而法定地價，依土地法第一百四十八條規定，係土地所有人依該法規定所申
    報之地價。又按土地法第九十七條第一項之所謂年息百分之十為限，乃指租金之
    最高限額而言，並非必須照申報價額年息百分之十計算之，且尚須斟酌基地之位
    置、工商繁榮程度、使用人利用基地之經濟價值、所受利益、彼等關係及社會感
    情等情事，以為決定，最高法院亦著有六十八年台上字第三七一號判例可資參照
    。
  (二)本件被上訴人為系爭房屋所有權人，有建物登記謄本為證，上訴人無權占有系爭
    房屋，揆諸上開法條及判例意旨，受有相當於租金之利益，被上訴人自得依據不
    當得利之法律關係，請求上訴人返還上開利益。查系爭房屋緊臨高雄市○○區○
    ○路與大昌路尖美百貨商圈，附近有何嘉仁補習班及書店、加油站、診所、飲食
    店、電信局等營業場所比鄰，復有高雄市民族國中及光武國小等學校，及高雄市
    政府警察局三民二分局所在，乃就學生活皆便利之商業繁華地段等情，為兩造所
    不爭執，並有被上訴人提出與所述內容相符之系爭房屋附近地圖乙紙及市容照片
    十四幀在卷可證（原審卷第一一一至一一八頁），本院審酌系爭房地附近繁榮程
    度及利用情形，認為上訴人占用系爭房屋所受相當於租金之利益，以按土地及房
    屋申報總價額年息百分之十計算為相當。而依九十年十二月十日及九十一年七月
    十二日高雄市稅捐稽徵處房屋稅籍證明書，系爭二九六號房屋其課稅現值為三百
    四十四萬八百元，二九八號房屋之課稅現值為一百四十六萬八千四百元，有上開
    房屋稅籍證明書二紙在卷可稽（原審卷第六九頁）。又系爭房屋坐落系爭土地面
    積為一千六百六十六平方公尺，被上訴人之應有部分為萬分之三百零二，八十九
    年七月之申報地價為每平方公尺九千三百二十四元，亦有土地登記謄本在卷可按
    （原審卷第二０頁）。本院依系爭房屋課稅現值及土地申報地價，並參諸前揭土
    地法及土地施行法之規定計算，上訴人每月所受相當於租金之利益為四萬四千八
    百十九元，其計算方式如下：｛〔（1666×302/10000×9324）＋0000000＋
    0000000〕×10％÷12＝44819；小數點以下四捨五入｝。
  (三)綜上，被上訴人依據不當得利之法律關係，請求上訴人自九十年十一月一日起至
    遷讓交還系爭房屋之日止，按月給付受有相當於租金之利益四萬四千八百十九元
    ，自屬正當，應予准許。
六、綜上所述，原審判命上訴人遷讓返還系爭房屋，並自九十年十一月一日起至交還
    系爭房屋之日止，按月給付被上訴人相當於租金之利益四萬四千八百十九元，經
    核並無不合。上訴意旨就上開敗訴部分指摘原判決不當，求予廢棄改判，為無理
    由，應予駁回。
七、據上論結，本件上訴為無理由，依民事訴訟法第四百四十九條第一項、第七十八
    條，判決如主文。
中      華      民      國    九十二    年      七      月      九      日
                                      臺灣高等法院高雄分院民事第五庭
~B1審判長法官  蔡明宛
~B2法      官  林健彥
~B3法      官  曾錦昌
右為正本係照原本作成。
如對本判決上訴，須於判決送達後二十日內向本院提出上訴狀，其未表明上訴理由者
，應於上訴後二十日內向本院提出上訴理由書（均須按他造當事人之人數附繕本）。
上訴時應提出委任律師或具有律師資格之人之委任狀，並依附註條文規定辦理。
中      華      民      國    九十二    年      七      月      十      日
~B法院書記官  張文斌
附註：
民事訴訟法第四百六十六條之一：
對於第二審判決上訴，上訴人應委任律師為訴訟代理人，但上訴人或其法定代理人具
有律師資格者，不在此限。
上訴人之配偶、三親等內之血親、二親等內之姻親，或上訴人為法人、中央或地方機
關時，其所屬專任人員具有律師資格並經法院認為適當者，亦得為第三審訴訟代理人。
第一項但書及第二項情形，應於提起上訴或委任時釋明之。


司法院資訊處製作；財團法人民間司法改革基金會備份。
